臺灣高等法院臺南分院刑事判決　　　　　　 九十一年度上訴字第八一號　孝股
　　　上　訴　人　臺灣嘉義地方法院檢察署檢察官
　　　被　　　告　乙○○
右上訴人因被告偽造文書案件，不服臺灣嘉義地方法院九十一年度訴字第六三號中華
民國九十一年六月七日第一審判決（起訴案號：臺灣嘉義地方法院檢察署九十一年度
偵字第二二八號），提起上訴，本院判決如左：
    主  文
上訴駁回。
    理  由
一、公訴意旨略以：被告乙○○明知伊於民國（下同）九十年十一月間在屏東某處過
    磅站拾獲之統一發票一張係偽造，竟意圖為自己不法之所有，於九十年十二月二
    十一日上午十一時許持至嘉義市○區○○街二七九號合作金庫銀行嘉義分行（下
    簡稱合作金庫），欲換取中獎獎金新臺幣一千元，足以生損害於財政機關管理統
    一發票之正確性，嗣為該行庫人員甲○○發現與一般統一發票之字體大小、顏色
    皆不相同，經向開立發票之超市查詢，方知偽造，被告始未得逞。因認被告涉有
    刑法第二百十六條、第二百十條之行使偽造私文書及同法第三百三十九條第三項
    、第一項之詐欺取財未遂罪嫌云云。
二、按犯罪事實應依證據認定之，無證據不得推定其犯罪事實；又不能證明被告犯罪
    者，應諭知無罪之判決；刑事訴訟法第一百五十四條、第三百零一條第一項分別
    定有明文。又未必故意，係指行為人對於構成犯罪之事實，預見其發生而其發生
    並不違背其本意者而言；而行為人有無犯罪之故意，乃個人內在之心理狀態，惟
    有從行為人之外在表徵及其行為時之客觀情況，依經驗法則審慎判斷，方能發現
    真實。
三、本件公訴人認被告乙○○涉有前開行使偽造私文書、詐欺取財未遂犯行，無非係
    以被告於偵查中自承對獎已有四、五年，拾獲右開統一發票時有想到可能係偽造
    ，惟因有獎金，故仍持以行使，應有未必故意，及扣案偽造之該紙統一發票確係
    經偽造，且由該張統一發票上印刷之對獎號碼字跡大小、顏色皆與一般發票顯有
    差異，對發票熟稔之人以目視方式應可發現其係偽造或變造而來云云，為其所憑
    之論據。訊據被告固坦認持該統一發票前往合作金庫兌領獎金，惟堅決否認有何
    公訴意旨所指之犯行，辯稱：伊不知道發票是偽造的，當時也沒有懷疑發票是偽
    造的，如果知道是偽造的，就不會用真名去兌領等語。
四、經查：扣案之統一發票乃稅捐機關印製，由合作金庫兌獎承辦人先行核對後，再
    交由給獎承辦人發給獎金，迨給獎承辦人向開立發票之商店查詢，始發現偽造；
    又合作金庫有假發票樣本可做比對，而一般民眾只在乎有無中獎，除非偽造、變
    造情形明顯，否則不會注意發票真假等情，業據證人即合作金庫給獎承辦人甲○
    ○於原審結證屬實（原審卷第二七、二八頁）。可見本件扣案統一發票之真偽，
    於兌領之初，合作金庫兌獎承辦人並未發現，嗣經給獎承辦人再行核對、查證，
    始行發現，是以合作金庫兌獎承辦人於兌領之初既難以發現偽造，實難期待一般
    人就該紙統一發票之真假亦有辨識能力。雖證人甲○○於原審另證稱該統一發票
    前三碼「９５４」係真正，後五碼「２３３２０」字體比較細（原審卷第二七頁
    ），惟以肉眼觀察該紙統一發票，並未發現後五碼字體有何顯然細於前三碼之情
    形，顯見本件扣案統一發票之偽造情形，實非一般人皆可輕易辨認得知，是被告
    辯稱不知偽造等語，尚非無據。
五、又上訴意旨指稱被告自承核對統一發票已長達有四、五年，在拾獲該張統一發票
    時即觀知得獎號碼字體與一般字體有異，亦有想到該發票可能係偽造，惟因有獎
    金一仟元，故仍持以行使，而認被告有未必故意，原審未予審酌，而遽為無罪判
    決，顯有未當云云。惟此行為人內在之心理狀態，應從行為人之外在表徵及其行
    為時之客觀情況，依經驗法則加以判斷；而依前揭所述，本件扣案統一發票客觀
    上既難以辨認其真偽，實難期待被告有預見其為偽造之可能；況且本件犯罪所得
    利益僅為一仟元，被告果真預見其為偽造，衡情實無甘冒刑罰追究，而以真實身
    分前去兌領之理由；再者，除非偽造、變造情形明顯，一般人均只在乎有無中獎
    ，甚少注意發票之真偽，而本件扣案發票真偽本難辨識，即使被告有所懷疑，然
    因中獎進而持以兌領，尚非常情所難容忍，若謂其已臻未必故意之程度，而以刑
    罰相繩，似嫌未妥。是以本件尚難遽以被告於偵查時所為內心可能有偽造聯想之
    陳述，而認被告有未必故意之情。此外，復查無其他證據證明被告確有公訴人所
    指之犯行，揆諸首開說明，應認被告犯罪不能證明。
六、原審以不能証明被告犯罪，而為被告無罪判決之諭知。本院經核原判決認事用法
    ，並無不合。檢察官上訴意旨猶執前詞，指摘原判決不當，為無理由，應予駁回
    。
據上論結，應依刑事訴訟法第三百六十八條，判決如主文。
本案經檢察官吳忠賢到庭執行職務。
中      華      民      國    九十一    年      八      月      七      日
                                     臺灣高等法院臺南分院刑事第五庭
                                             審判長法官  鄭  文  肅
                                                   法官  王  浦  傑
                       法官  陳  珍  如
右正本證明與原本無異。
檢察官如不服本判決，應於判決送達後十日內向本院提出上訴狀，其未敘述理由者並
應於提出上訴狀後十日內向本院補提理由書（應附繕本)。
                                             法院書記官  周  美  莉
中      華      民      國    九十一     年      八     月      七     日
